---
title: "Ejemplo cadenas de Markov"
author: "Juan Antonio Villegas Recio"
date: "28/3/2023"
output: html_document
---

Este documento presenta el código `R` utilizado para los cálculos realizados en el ejemplo sobre cadenas de Markov.

Primero de todo, importamos los paquetes necesarios.
```{r, message=FALSE}
library(readxl) # Para leer los datos desde hojas de cálculo
library(expm) # Para potencias de matrices
```

Leemos los datos desde la hoja de cálculo y cambiamos los nombres de las filas y columnas para mayor claridad.

```{r}
M <- as.matrix(read_excel("./datos-migraciones.xlsx", range = "C8:E11"))
colnames(M) <- c("Alicante", "Castellon", "Valencia")
rownames(M) <- c("Alicante", "Castellon", "Valencia")
M
```

Dividimos cada fila entre su total para obtener una matriz estocástica $P$.

```{r}
P <- M / rowSums(M)
P # Matriz de transicion
```

Leemos las poblaciones iniciales desde otro archivo y cambiamos también el nombre de las filas.

```{r}
p <- as.matrix(read_excel("datos-poblacion.xlsx", range = "B8:B11"))
rownames(p) <- c("Alicante", "Castellon", "Valencia")
p

```


Dividimos las componentes del vector entre la suma de todas ellas para obtener $X_0$, la distribución inicial de la población.

```{r}
X0 <- p/sum(p)
X0
```

Calculamos las distribuciones en 2022 ($X_1$) y en 2023 ($X_2$).

En **2022**:
```{r}
X1 <- P %*% X0
X1
```

En **2023**
```{r}
X2 <- (P %^% 2) %*% X0
X2
```

Finalmente, multiplicamos por la población total y así tenemos una estimación de la población total en 2022 y 2023.

En **2022**
```{r}
X1 %*% sum(p)
```

En **2023**
```{r}
X2 %*% sum(p)
```

