---
title: "Ejemplo cadenas de Markov"
author: "Juan Antonio Villegas Recio"
date: "7/7/2023"
output: html_document
---

Este documento presenta el código `R` utilizado para los cálculos realizados en el ejemplo sobre cadenas de Markov.

Primero de todo, importamos los paquetes necesarios.
```{r, message=FALSE}
library(readxl) # Para leer los datos desde hojas de cálculo
library(expm) # Para potencias de matrices
library(pracma) # Para utilizar nullspace
```

Leemos los datos desde la hoja de cálculo y cambiamos los nombres de las filas y columnas para mayor claridad.

```{r}
M <- as.matrix(read_excel("./datos-migraciones.xlsx", range = "C8:E11"))
colnames(M) <- c("Alicante", "Castellon", "Valencia")
rownames(M) <- c("Alicante", "Castellon", "Valencia")
M
```

Dividimos cada fila entre su total para obtener una matriz estocástica $P$.

```{r}
P <- M / rowSums(M)
P # Matriz de transicion
```

Leemos las poblaciones iniciales desde otro archivo y cambiamos también el nombre de las filas.

```{r}
p <- t(as.matrix(read_excel("datos-poblacion.xlsx", range = "B8:B11")))
class(p) = "numeric"
colnames(p) <- c("Alicante", "Castellon", "Valencia")
p

```


Dividimos las componentes del vector entre la suma de todas ellas para obtener $X_0$, la distribución inicial de la población.

```{r}
X0 <- p/sum(p)
X0
```

Calculamos las distribuciones en 2022 ($X_1$) y en 2023 ($X_2$).

En **2022**:
```{r}
X1 <- X0 %*% P 
X1
```

En **2023**
```{r}
X2 <- X0 %*% (P %^% 2) 
X2
```

Finalmente, multiplicamos por la población total y así tenemos una estimación de la población total en 2022 y 2023.

En **2022**
```{r}
X1 * sum(p)
```

En **2023**
```{r}
X2 * sum(p)
```
Calcularemos el vector estacionario, que es también el vector al que converge la distribución de $X_n$. Para ello, resolvemos la ecuación $\pi=\pi\cdot P$ teniendo en cuenta que
$$
\pi = \pi \cdot P \Leftrightarrow \pi(P-I_3)=0\Leftrightarrow \pi \in \ker(P^t-I_3)
$$
Por lo que escogemos un representante del núcleo de la matriz $P^t-I_3$ y lo normalizamos

```{r}
pi <- t(nullspace(t(P)-diag(3)))
pi <- pi/sum(pi)
pi
```
Multiplicamos por la población total para obtener la estimación de la población a largo plazo

```{r}
pi * sum(p)
```
